【裁判字號】    97,消債更,28
【裁判日期】    971017
【裁判案由】    更生事件
【裁判全文】
臺灣花蓮地方法院民事裁定            97年度消債更字第28號
聲  請  人  甲○○
即  債務人
上列當事人因消費者債務清理事件聲請更生，本院裁定如下：
    主  文
更生及保全處分之聲請均駁回。
聲請費用由聲請人負擔。
    理  由
一、按債務人與金融機構協商成立者，不得聲請更生或清算，但
    因不可歸責於己之事由，致履行顯有重大困難者，不在此限
    ；本條例施行前，債務人依金融主管機關協調成立之中華民
    國銀行公會會員辦理消費金融案件無擔保債務協商機制與金
    融機構成立之協商，準用前項之規定，消費者債務清理條例
    第151條第5項、第6項分別定有明文。又聲請更生或清算不
    合程式或不備其他要件者，法院應以裁定駁回之，但其情形
    可以補正者，法院應定期間先命補正，復為同條例第8條所
    明定。
二、聲請意旨略以：聲請人每月收入為新台幣（下同）4萬元，
    而聲請人於民國95年間依照中華民國銀行公會會員辦理消費
    金融案件無擔保債務協商機制與金融機構成立協商，協商條
    件為月付36,500元，前開協商條件過苛，已超越聲人能力，
    而無法履行該協商條件。又聲請人雖有配偶，惟其配偶從事
    工程臨時工，收入不穩定，無從協助家計費用之支出；聲請
    人每月必要生活支出為24,000元，另有3名子女須扶養，故
    聲請人無力繼續履行原協商條件，顯係因非可歸責於己之事
    由致履行有重大困難，爰請求准予裁定開始更生。
三、經查：
  (一)債務人於95年底與各無擔保債權銀行成立債務協商，原協議
    自95年7月起債務人每月償還36,044元，分84期，利率3％，
    嗣將每月償還金額調整為35,906元，此有協議書及無擔保債
    務還款計畫在卷可稽（見本院卷第14-15、111-112頁），及
    債務人自承其自95年7月起還款至96年10月毀諾，目前則處
    於毀諾狀態，並提出土地銀行存摺及聯合徵信資料為證（見
    本院卷第17-21、121-132頁），堪信為真實。
  (二)查依債務人所提出綜合所得資料查詢（見本院卷第24及149
    頁），可知聲請人於還款期間即95年間每月平均可支配所得
    為65,561元（計算式：786741÷12＝65561）、96年間每月
    平均可支配所得為11,544元（計算式：138535÷12＝11544
    ），復依其所提出之郵局、土地銀行存摺影本（見本院卷第
    32-42、121-132頁），可知聲請人96間截至毀諾為止（即該
    年10月）每月另有薪資收入44,387元未載於前揭綜合所得資
    料查詢明細中，故聲請人96年每月平均可支配所得應為55,9
    31元，始為正確，顯高於債務人所自稱之實際月收入4萬元
    ，且還款款間每月幾均有數萬元以上匯款或現金存入債務人
    土地銀行之帳戶，是以，債務人有無據實說明其收入狀況，
    已屬可疑。復依債務人之配偶95年間每月平均可支配所得為
    30,135元（計算式：361617÷12＝30135）、96年間每月平
    均可支配所得為36,135元（計算式：433617÷12＝36135）
    ，亦非如債務人所稱其收入不穩定，而無法負擔家計之情形
    ，自無應由其獨力負擔家庭生活費用及扶養子女之責任之理
    由，是債務人是否據實說明其必要支出狀況，非無疑義。
  (三)次查，依債務人財產及收入狀況說明書所載（見本卷第9頁
    ），債務人名下有汽車2部，及坐落苗栗縣公館鄉○○○段8
    1地號土地、花蓮縣花蓮市○○段421地號土地及其上門牌號
    碼花蓮縣花蓮市豐村99-1號建物之不動產3筆，然債務人1人
    應僅須使用1部汽車代步，債務人卻在有負債情形下，於94
    年間購置名下第2部汽車，並辦理元大銀行購車貸款，不僅
    增加生活必要費用之負擔，亦減低個人償債之能力，且債務
    人不思於汽車價值較高時變賣以求清償債務，顯無清償債務
    之誠意。又由債務人以其小姑即訴外人邱春鳳無力償還所積
    欠堂嫂黃素琴之債務，而將債務人名下前揭坐落於苗栗縣土
    地所有權移轉登記予堂嫂黃素琴，代小姑即訴外人邱春鳳抵
    償債務100萬元等情觀之，債務人名下不動產變賣所得本為
    無擔保債權人得參與分配、受償之來源，債務人無視本身所
    積欠龐大債務，卻選擇替第三人清償其債務，將該土地及建
    物所有權移轉登記予黃素琴，而非將該筆土地變賣以按協商
    條件清償自身債務，降低自身債務負擔，顯不符常情，債務
    人似有惡意脫產之嫌疑。況前開行為乃有害無擔保債權人債
    權之受償可能性，債務人顯係因可歸責於己之事由自陷於無
    力清償之窘境，自難謂有不可歸責於己致履行有重大困難之
    事由。
  (四)再查，債務人雖稱其每月生活必要支出費用尚包括坐落花蓮
    縣花蓮市○○段421地號土地及其上門牌號碼花蓮縣花蓮市
    豐村99-1號之自用住宅房貸18,000元乙節，惟查，依債務人
    自承上開不動產價值為3,519,302元，扣除現存該不動產貸
    款206萬元，尚餘1,459,302元，倘加上前揭坐落苗栗縣土地
    抵償債務價值100萬元，共計不動產剩餘價值為2,459,302元
    ，而債務人無擔保債務為3,094,639元（不含保證債務部分
    ，因債權人未就主債務人之財產強制執行而無效果前，債務
    人對債權人得拒絕清償，而依財團法人金融聯合徵信中心信
    用報告顯示，此筆保證債務屬未逾期之情形，且債務人亦未
    將保證債務列入支出之中，故不得將其列入債務人已存在之
    債務之中），則債務人所積欠之債務，尚非不得以處分其名
    下不動產之方式清償。復參以債務人子女邱雅屏、邱雅如分
    別於國立台中技術學院及聖母醫療專科管理學校等外地就學
    ，均未居住於家中，僅於放假時返還家中，債務人、配偶及
    其子3人自毋須居住於總面積達141.19平方公尺（約42.78坪
    ）之房屋之中，債務人自應改以採承租坪數面積較小、房租
    較低之租屋模式，以盡其所能減少開支，惟債務人卻未將上
    開不動產處分變現，仍按月支付貸款以圖保留資產，縱因此
    而導致無力清償協商金額，亦係債務人自身考量所致，尚難
    認係屬不可歸責於債務人之事由。
  (五)末查，依債務人與其配偶每月平均可支配薪資約92,066元（
    計算式：55931＋36135＝92066）觀之，扣除協商金額35,90
    6元、生活必要支出（含膳食、日常用品、勞健保、通訊費
    、水電費、稅賦）11,350元及子女教育費每月約6,167元（
    計算式：37000×2÷12＝6,167），每月支出約為53,423元
    ，所剩餘金額用以支付其他租屋等必要支出，乃綽綽有餘，
    顯無重大履行困難之處，準此，堪認債務人尚乏不可歸責於
    己致履行顯有重大困難之情形可言。況縱如聲請人所述，每
    月協商金額，對聲請人而言著實嚴苛，然此等事由既係協商
    前即已知悉並存在之事實，聲請人自難執此作為無法履行協
    商條件之不可歸責於己事由。
四、綜上所述，債務人於消費者債務清理條例施行前，既已與金
    融機構之債權人依金融主管機關協調成立之中華民國銀行公
    會會員辦理消費金融案件無擔保債務協商機制成立協商，且
    又無因不可歸責於己致履行顯有重大困難之事由，則其聲請
    更生，顯然違背消費者債務清理條例第151條第6條準用同條
    第5項前段之規定，且上開欠缺又屬無從補正，從而，依上
    開說明，應予駁回其更生之聲請。又本件更生之聲請既經駁
    回，其依消費者債務清理條例第19條之規定，聲請本院就其
    財產為保全處分，並為其他必要之保全處分，即失所附麗，
    應併予駁回。爰裁定如主文。
中    華    民    國    97    年    10    月    17    日
                        台灣花蓮地方法院民事庭
                             法     官  陳燁真
以上正本係照原本作成。
如不服本裁定，應於裁定送達後10日內向本院提出抗告狀（應抄
附繕本），並繳納抗告費新臺幣1,000元。
中    華    民    國    97    年    10    月    17    日
                            法院書記官  王心怡


司法院資訊處製作；財團法人民間司法改革基金會備份。
